最高法院刑事判決　　　　　　　　　　　　　　　九十一年度台上字第二六七三號
　　上　訴　人　甲○○
右上訴人因偽造貨幣案件，不服臺灣高等法院中華民國九十一年三月六日第二審判決
（九十一年度上訴字第三一一號，起訴案號：臺灣板橋地方法院檢察署八十九年度偵
字第一六五九一號），提起上訴，本院判決如左：
    主  文
原判決撤銷，發回台灣高等法院。
    理  由
本件原判決認定上訴人甲○○於民國八十六年間，曾因侵占罪經臺灣板橋地方法院判
處有期徒刑七月，上訴經臺灣高等法院駁回確定，於八十七年十一月二十九日縮短刑
期執行完畢，仍不知悔改。明知綽號「小黑」之年籍不詳成年男子先後於八十九年八
月十三日、同年八月十六日，在臺北縣中和市○○街一四三巷一○六弄十九號上訴人
居所交付之一千元新台幣（下同）紙幣三張均係偽造之紙幣，竟為提供該偽鈔線索予
警員鄭國裕，以換取本身涉犯毒品案件能獲取較輕之處罰，乃向「小黑」取得該偽造
紙幣，並以電話告知警員鄭國裕，惟鄭國裕表示尚需逮獲提供偽鈔之嫌犯，或者取得
其他相關證據始有幫助，上訴人見所取得之偽造千元紙幣未能做為提供線報之線索，
竟萌生將上開偽鈔置於不知情之同居女友蔡謝美蓮皮夾內，使蔡謝美蓮在不知不覺之
情狀下將之提出對他人行使之犯意，於八十九年八月二十四日上午六時許，趁蔡謝美
蓮在其上開居所睡覺之際，將上述偽造之千元紙幣三張中之二張放置於蔡謝美蓮皮包
內，嗣後為蔡謝美蓮發覺有異，上訴人則諉稱係打電動玩具兌換所得之偽鈔，蔡謝美
蓮知悉為偽鈔之後，不敢使用，上訴人始未能遂行其藉由蔡謝美蓮將偽鈔流通行使之
目的。嗣於同日下午六時四十分許，上訴人及蔡謝美蓮前往友人胡星明之台北縣永和
市○○路一二八巷七號二樓住處，適因胡星明涉嫌違反毒品危害防制條例遭警方查獲
，警員認上訴人及蔡謝美蓮形跡可疑，加以盤查，當場自蔡謝美蓮皮夾內查獲偽造之
千元紙幣二紙，自上訴人皮夾內查獲偽造之千元紙幣一紙等情，因而維持第一審法院
論處上訴人行使偽造之通用紙幣未遂（累犯）罪刑（處有期徒刑二年）之判決，駁回
上訴人在第二審之上訴，固非無見。
惟查：（一）有罪判決書之事實一欄，為判斷其適用法令當否之準據，法院應將依職
權認定與論罪科刑有關之事實，翔實記載，然後於理由內逐一說明其憑以認定之證據
，並使事實認定與理由說明，互相適合，方為合法。倘事實認定與理由說明，不相一
致，或事實與理由欄內之記載，前後不符，按諸刑事訴訟法第三百七十九條第十四款
後段規定，均屬判決理由矛盾之當然違背法令。證人蔡謝美蓮於第一審證稱：「是被
告（指上訴人）在警察局跟我說，他偷偷放在我皮包內，是要我不知不覺用出去」（
見第一審卷第一二九頁），如若無誤，似意指蔡謝美蓮於警局始知上訴人將上開偽鈔
放入伊皮包內之事，原判決既於理由內說明援引蔡謝美蓮上開證言作為判決之基礎，
則此理由說明，與事實認定：「上訴人竟萌生將上開偽鈔置於不知情之同居女友蔡謝
美蓮皮夾內，使蔡謝美蓮在不知不覺情狀下將之提出對他人行使之犯意，於八十九年
八月二十四日上午六時許，趁蔡謝美蓮在其居所睡覺之際，將上述偽造之千元紙幣三
張中之二張放置入蔡謝美蓮皮包內，嗣後為蔡謝美蓮發覺有異，上訴人則諉稱係打電
動玩具兌換所得之偽鈔，蔡謝美蓮知悉為偽鈔之後，不敢使用，上訴人始未能遂行其
藉由蔡謝美蓮將偽鈔流通行使之目的」，顯然不相符合，有事實理由矛盾之違法。（
二）有罪之判決書，對被告有利之證據不採納者，應說明其理由，為刑事訴訟法第三
百十條第二款所明定。故有罪判決書對於被告有利之證據，如不加採納，必須說明其
不予採納之理由，否則即難謂無判決不備理由之違誤。證人蔡謝美蓮於警訊及偵查中
供稱：「是我同居人甲○○於今（）日上午六時許放在我的皮夾內（指二張千元偽
鈔），據我所知該偽造千元二張是甲○○於昨（）晚上廿二時許至台北縣中和興南
路的某電玩店玩賭博性電玩時所得到的，我知我持有的千元新台幣是偽鈔，但我不敢
使用」、（問：嫌疑人甲○○放二張千元偽鈔於妳皮夾內，事前妳是否知情？）他只
告訴我該偽鈔是他玩賭博性電玩贏回來的」、「（問：鈔票何來？）許（指上訴人）
給我的，許說那是假鈔，問我敢不敢用，我並沒有使用，他說那是打電動換來的錢」
（見偵查卷第八頁背面、第九頁、第十三頁背面、第三四頁），如若無誤，顯意指上
訴人將偽造之千元紙幣二張放入蔡謝美蓮皮包內時，已明白告知該紙幣屬偽造。若蔡
謝美蓮上開供述，與事實相符，即足以推翻原判決認定上訴人係利用不知情之蔡謝美
蓮行使該二張偽造紙幣之事實，蔡謝美蓮上開供述，自屬有利於上訴人之證據，原判
決不予採納，竟未說明理由，自屬理由不備。（三）原判決採納證人即查獲本案員警
彭士哲於偵查中證稱：「蔡謝美蓮告訴我說是『小黑』交給甲○○試用，許趁蔡謝美
蓮睡覺時偷偷放入皮包，要使她不知不覺中使用出去」，作為不利於上訴人之證據資
料，惟據上引蔡謝美蓮警訊筆錄之記載，蔡謝美蓮於警訊中，從未供稱：上訴人係趁
伊睡覺時偷偷將偽鈔放入其皮包內，意欲使伊不知不覺使用出去，則蔡謝美蓮在警訊
中究竟作何供述﹖何以警訊筆錄記載之內容與其向警員彭士哲供認之事實不符﹖自有
傳訊制作蔡謝美蓮警訊筆錄之員警周志國到庭查證明白之必要，原判決在上開疑點未
獲釐清之前，遽爾採納彭士哲之證言為不利於上訴人之認定，顯有未盡調查能事之違
法。以上各點，上訴意旨雖未指摘，惟此屬本院得依職權調查之事項，應認原判決有
撤銷發回更審之原因。
據上論結，應依刑事訴訟法第三百九十七條、第四百零一條，判決如主文。
中      華      民      國    九十一    年      五      月      十      日
                              最高法院刑事第一庭
                                  審判長法官  施  文  仁
                                        法官  林  永  茂
                                        法官  蕭  仰  歸
                                        法官  洪  文  章
                                        法官  呂  永  福
      右正本證明與原本無異
                                              書  記  官
中      華      民      國    九十一    年      五      月     十六     日
